【裁判字號】    89,訴,473
【裁判日期】    900504
【裁判案由】    遺產稅
【裁判全文】
臺北高等行政法院判決                              八十九年度訴字第四七三號
                              .
    原      告  甲○○
                丙○○
                丁○○
                戊○○
                己○○
                庚○○
                辛○○
                壬○○
                癸○○
                子○○
                丑○○
    共      同
    訴訟代理人  乙○○  律師
    被      告  財政部臺灣省北區國稅局
    代  表  人  寅○○（局長）
    訴訟代理人  卯○○
                辰○○
右當事人間因遺產稅事件，原告不服財政部中華民國八十九年六月三十日台財訴第0
000000000號訴願決定，提起行政訴訟，本院判決如左：
    主  文
原告之訴駁回。
訴訟費用由原告連帶負擔。
    事  實
一、事實概要：
  緣被繼承人吳桂枝於民國（下同）八十四年五月六日死亡，原告等十一人為其繼承
  人，於八十四年九月二十一日辦理申報遺產稅，其中坐落桃園縣桃園市○路段九一
  三─一地號土地（下稱系爭土地）屬農業用地，經被告勘驗結果，由繼承人繼續經
  營農業生產，依遺產及贈與稅法第十七條第一項第六款規定准予扣除其土地價值，
  核定遺產總額為新台幣（下同）四八、七二六、七七七元，遺產淨額為四、一○一
  、五七七元，應納稅額為二七四、一七三元，並就系爭土地予以列管五年。嗣於列
  管期間，經被告所屬桃園縣分局於八十八年四月二日複勘結果，以系爭土地未繼續
  經營農業生產滿五年為由，遂依前揭法條但書規定，補徵原告等十一人系爭土地應
  納之遺產稅二、一五六、○三七元。原告不服，申請復查，經被告以八十八年十月
  十二日北區國稅法第00000000號復查決定書維持原核定，提起訴願，亦遭
  財政部以八十九年六月三十日台財訴第0000000000號訴願決定書駁回，
  原告仍不服，向本院提起行政訴訟。
二、兩造聲明：
  (一)原告聲明：訴願決定及原處分均撤銷。
  (二)被告聲明：如主文所示。
三、兩造之爭點：
  原告主張其八十四年五月六日繼承之系爭土地，除其中約三分之一面積，於繼承時
  蓋有房舍外，其餘部分於繼承後五年內，因原告經營田園園藝坊，而開挖水池、填
  土成流線坡度之庭園造景，上植草皮、花樹，仍供農業用，被告卻認定為未繼續作
  農業使用，發單補徵遺產稅，顯有違誤，是否可採？
  (一)原告主張：
    1.原告於八十四年繼承系爭土地時，因符合農業用地，且原告繼承後，仍繼續維
      持農用，故該筆土地之價值准自遺產總額扣除而免徵遺產稅，原告繼承後仍繼
      續維持農用迄今，並無荒廢或非供農用，詎被告竟以該土地「大部分已填土，
      小部分種樹苗」等語，以其不符農用，認定系爭土地已非屬農業用地，追繳遺
      產稅，誠屬不適法：
      (1)按農業用地，係指「供農作、森林、養殖、蓄牧及與農業經營不可分離之農
        舍、蓄禽舍、倉儲設備、曬穀、集貨場、農路、灌溉、排水、漁用碼頭、水
        稻育苗用地、儲水池、農用溫室及其他農用之土地」，土地稅法第十條前段
        定有明文，亦即所謂「農用」，並非單純以種稻為認定，舉凡供農作、森林
        、養殖、蓄牧、漁用：：：等應皆屬之，且農業土地上之作物生長，與土壤
        之相關配合改良（例如土壤覆蓋、培植、施肥、排水等施作），息息相關，
        任何土地都不可能經年不作土地改良任其貧脊，隨意作物任其漫蕪生長，本
        件系爭土地當時除種植樹苗外，尚在土地改良及整理（例如安裝灑水設備、
        埋管．．．），但絕無鐵皮屋或水泥瀝青等物，與一般常見之搭蓋鐵屋、施
        作水泥路等，不可相提並論，本件應仍符繼續維持農用之狀態。
      (2)縱以被告之會勘認定「大部分已填土，小部分種樹苗」，亦證實並無任何鐵
        皮屋或水泥瀝青等材料施建，足證僅有「土壤」及「農作物」在系爭土地之
        上，依土地稅法第十條之規定，未必概以種稻始為農用之認定，則本件系爭
        土地，縱被告認定有種「樹苗」情事，亦不違反農用，至其餘未見樹苗處之
        土地，或為間隔用，或正係改良土地埋裝灑水、管路等設備中，均屬符農用
        。被告僅以「某一局部時間點」之會勘，驟認原告未繼續經營農業生產，認
        事用法，顯有違誤。
      (3)系爭土地緊鄰高速公路下方，污染嚴重，稻作產能年年減少，原告遂改變以
        耕種樹苗為經營農業，因原告中之癸○○自身經營田園園藝坊多年，樹苗種
        植屬其農耕經營之一環，乃自行畫圖規劃，並續於八十八年三月份起進行改
        良土地，原告先向訴外人焜亞企業有限公司訂購泥土等鋪置於系爭土地（因
        為原來種水稻之泥土太溼黏，不適合種樹，所以必需另外鋪置新土以改良土
        壤），鋪完新土尚需施作水管、排水溝、灑水設備等工程，耗時約需數月，
        並非短短數日可完成，原告當時按進度也向訴外人百業花苑等購買樹苗、向
        訴外人松柏機電工程行購買水管等，一切均係以繼續經營農業植樹苗為進行
        ，絕非不繼續經營農業，詎被告派員於八十八年四月二日會勘，見系爭土地
        上有新土（其實當時已經栽種部分樹苗），竟誤以原告不欲繼續農用？實則
        ，當時見到之新土乃原告改變農業物之必要土壤改良，且當時也已有部分樹
        苗植入土地上，地上並置有水管等排水施作材料，一切均僅是施作改良過程
        短暫現象而已，絕非被告所誤會之未繼續農用。
      (4)原告所經營之園藝，除有樹栽批發銷售外，尚有庭園造景之代人施工佈置，
        故原告每遇客戶就有必要以實景或實際樹木花苗為解說，所以系爭現場才有
        流線坡度之景，但此為經營樹苗之必要性，亦不違反農用，但原告並非專以
        樹苗大盤批發為業，所以才以種植多樣性樹苗及造景供人挑選定作後，才自
        大盤商轉購售樹苗（也有現場挖移補植）予客戶並到場施作，原告早於八十
        四年即經營種苗業，且原告所經營園藝業每年均有實際經營收入及實際施作
        庭園造景，絕非被告所指因本件涉訟才經營此園藝業。
    2.依行政院農業委員會七十九年三月十日（七九）農企字第九一○三二八九號函
      ，「不繼續經營農業生產」係指：
      (1)「農地閒置不用且無平均地權條例第二十六條之一各款但書情形」。
      (2)「農地已變更使用且不符合非都市土地使用管制規則或都市計劃有關法令對
        於土地之管制規定者」。
      惟查，原告對系爭土地，並無閒置不用，且原告變更成不種稻改種樹苗，僅是
      農作物種類不同而已，並無不符合非都市土地使用管制規則或其他都市計劃法
      相關法規之情，故依前揭函示，既非該二種情形時，就應推定原告仍屬繼續經
      營農業生產。有無農業生產乃「繼續性」之觀察，被告僅以八十八年四月二日
      當天短短不到一個小時之會勘所見，就逕下結論，且未予測量、追蹤，即驟下
      結論，當然已屬違誤認定。
    3.至於被告質疑原告所出示植樹收據部分時間點乃本件會勘後，進而懷疑原告事
      後造假收據等語，顯屬誤會，原告若欲造假，將該收據日期倒填即可，何以原
      告並未如此？正因原告誠實交出所執全部收據，該收據日期或有在會勘之「前
      」者，亦有在會勘之「後」者，歸其原因，係系爭土地面積較大，所需工時較
      久，且原來種稻之軟泥，需改以較硬可供種樹之泥土，當然需覆以外來新土，
      且樹木數量繁多，才會需時較久，豈有違反農用？尤以原告早於八十四年就有
      園藝之經營證照，被告豈能懷疑原告之園藝經營種樹為事後造假？
    4.又被告以九十年二月二十日之補充答辯狀，於本件訴訟程序中，追加原處分之
      理由，即另以本件於原來核稅時就已屬不符合免稅規定，損害原告之防禦權，
      原告不同意，亦應駁回。退而言之，被告當初既已層層審核並到現場會勘始同
      意免稅，如今卻又改稱當初之審核錯誤應不能免稅，同一機關之認定竟前後矛
      盾不一，如何令人折服？況且，被告之追加理由，稱係依財政部台財稅字第八
      五○二九九四九八號函規定等語，惟查，依財政部該函所示，係指未繼續經營
      農用者之「追繳」處分而言，與本件被告所自稱於當初核稅之應否准駁，性質
      迥異，毫無相關，被告以該函據為追加處分之理由，確顯無據。何況該函根本
      未述及應以「筆」為單位認列，被告自行擴張解釋，認為應以筆為單位而指當
      初就全部不能免稅，與租稅法定主義原則不符。
  (二)被告主張：
    1.按「：：：有關其遺產土地是否符合農業發展條例第三十一條所稱之『繼續經
      營農業生產』乙節，請依說明二所列原則認定。說明：：：：建議參酌有關法
      令規定，依下列原則視實際情形認定之：(一)農地閒置不用，又無平均地權條例
      第二十六條之一各款但書情形者，視為不繼續經營農業生產。(二)農地已變更使
      用，不符合非都市土地使用管制規則或都市計畫有關法令對土地使用之管制規
      定者，屬不繼續經營農業生產。(三)無前述兩情形者，推定為繼續經營農業生產
      。」，是以農業用地如有前述第(一)、第(二)點所稱之情形者，為不繼續經營農業
      生產。」，「關於遺產及贈與稅法第十七條第一項第六款有關農業用地及其地
      上農作物價值，全數自遺產總額中扣除之規定，是否需所有之農地全部繼續經
      營農業生產始有其適用疑義乙案：：：，嗣後該等免稅之農業用地，如有部分
      未繼續經營農業生產情事，再就該未繼續經營部分追繳應納稅賦。」、「被繼
      承人：：：於八十年間死亡，所遺農業用地八筆經核准全數免徵遺產稅後，有
      部分土地未繼續經營農業生產，於依農業發展條例第三十一條規定追繳應納遺
      產稅時，應無本部八十五年六月十九日台財稅第八五○二九九四九八號函之適
      用」為財政部七十九年五月三十一日台財稅第七九○○八二七六一號函、八十
      五年六月十九日台財稅第八五○二九九四九八號函及八十五年十一月十九日台
      財稅第八五一九二五○四號函所釋示。
    2.本件被繼承人吳桂枝所遺包括系爭土地等五筆土地，經被告核定准依遺產及贈
      與稅法第十七條第一項第六款規定，扣除土地價值之全數共二八、六二五、二
      ○○元，由被告列管清查，其中系爭土地，因未繼續作農業使用，遂依前揭規
      定，就該筆免稅土地追繳應納稅賦。原告等不服，主張被繼承人之遺產稅業已
      繳清，並於八十五年六月二十一日取得繳清證明書，亦辨畢繼承登記，請註銷
      前開補稅繳款書等語。經被告復查決定以，本件被繼承人所遺系爭土地面積四
      、三四四平方公尺，價值一五、二○四、○○○元，其中一、四六四平方公尺
      蓋有房舍，故原核准扣除額為一○、○八○、○○○元。嗣被告所屬桃園縣分
      局於八十八年四月二日複勘該列管系爭土地結果，除原蓋房舍外其餘大部分已
      填土，小部分種樹苗，認定為未繼續經營農業生產，有勘查照片及複勘報告表
      附卷可稽，又原查審核本件遺產稅申報案時，即已查得系爭土地上蓋有建築物
      ，本應以各筆地號全部土地來徵免遺產稅，自不得核准該地號除蓋有建物外之
      其他農作部分免徵遺產稅，本件補徵稅款二、一五六、○三七元，係將原錯誤
      免徵之遺產稅予以補課，並無不妥。
    3.原告訴稱，系爭土地目前種植花卉、苗木，為便於花卉培植及設置自動灑水裝
      置，於是在原土壤上方覆蓋一層營養的培植土，裝置自動灑水系統，再覆蓋一
      層一般土壤，事實上確仍供農業使用等語。查系爭土地於八十四年九月二十七
      日原勘時，就已種植水稻部分准予扣除土地價值全數，並列管在案，嗣於八十
      八年四月二日，被告所屬桃園縣分局派員會同桃園市公所人員至現場複勘結果
      ，發現系爭土地除原蓋房舍外其餘大部分已填土，小部分種樹苗，有複勘報告
      表及多張現場照片附卷可稽。且原告既主張有經營苗圃生意，卻未提出歷年出
      售苗木之營業資料，顯係臨訟補植，難認有繼續經營農業生產事實。
    4.又原告主張本件系爭土地當時除種植作物外，尚有土地改良，但絕無鐵皮屋或
      水泥瀝青等物，與一般常見案例之搭蓋鐵屋、施作水泥路等，不可相提並論等
      語。惟依前揭法令「遺產中之農業用地：：：由繼承人：：：繼繽經營農業生
      產」「農地閒置不用，又無平均地權條例第二十六條之一各款但書情形者，視
      為不繼續經營農業生產」，係指遺產中之農業用地，於被繼承人死亡時在作農
      業生產中，且於被繼承人死亡後並未間斷經營農業生產者之謂，否則即無繼續
      可言，法意甚明。查本件依八十八年四月二日複勘報告表及現場照片明確顯示
      地面大部分面積已填蓋厚土，未作農業生產事證明確，原告所述顯為事後推託
      之說，被告追繳應納稅賦，應無違誤。次查前揭財政部八十五年六月十九日台
      財稅第八五○二九九四九八號函釋就未繼繽經營部分追繳應納稅額者，係以「
      筆」為單位，本件系爭土地雖現場有小部分土地尚有樹苗，亦應就該筆土地原
      免徵稅款追繳應納稅賦，原告訴稱無全筆覆蓋厚土，未經測量乙節，對本件遺
      產稅之核定追繳並無影響，所訴無可採信。
    5.查本件依複勘報告表及現場照片已確認並顯示地面大部分面積已填蓋厚土，且
      依照片所示所填土壤絕不似所謂之培植土（雜有許多石塊，似工程黃土），而
      所稱有放置水管其放置地點是否在系爭土地上及是否與本件有關皆不明確，且
      依所檢附購買水管之訴外人松柏機電工程行估價單日期係在八十八年六月五日
      ，則在八十八年四月二日複勘時現場怎可能已有水管？未作農業生產事證明確
      ，原告所述為事後推託之說，且所檢附証明皆非發票，證據力尚難採認。（多
      為估價單，且多張並無抬頭，甚至連開立估價單廠商名稱都未列明。）查有兩
      張收據為購買樹苗，但其中乙張收據日期在會勘前十日之八十八年三月二十四
      日，而另依所提示挖水管溝及施作灑水器日期在八十八年六月以後，則現場既
      未見到該批樹苗，且依常理種植樹苗應在改良設施完成後，日期互相矛盾，更
      不可採。
    6.系爭土地上，原設立開業（八十四年十二月二十九日設立）而未准免稅部分（
      約佔總面積三分之一）之田園民俗茶藝館目前仍營業中，而原告主張有作農業
      使用之其他土地（約佔總面積三分之二），位在該茶藝館後方，有兩米寬自設
      道路可通達。原告主張該有作農業使用之二、八八○平方公尺土地是供苗圃使
      用，惟依現場所見，除緊臨田園民俗茶藝館旁有一占地並不甚大之池塘，池旁
      種植數棵柳樹，池內邊緣小面積植水蠟燭外，餘為一大片草地，該草地較傍臨
      土地高出一至二米，應即為被告八十四年勘查時現場正堆置之廢土所積成。在
      草地接傍鄰地之一面斜坡狹長形土地上植有紅業鐵莧及聖誕紅，另一面斜坡種
      植為數不多之桂花樹，再一面斜坡則為一些雜樹所分隔。正當中主要之大片草
      地上（草地生長情形普通，顯無特別照料），則稀稀疏疏散種數十棵植物，依
      其分布看不出有特殊造景，樹種是平日所見，非名貴特殊樹木，亦無大石頭、
      假山、各式雕刻或燈光等設施，依現場所見其土地既非種植樹苗供作出售也不
      似園林造景供顧客參觀選用，原告主張作為園藝農業使用，尚難採信。依其實
      地情形，應係供飲茶顧客散步之附帶休閒設施，與茶藝館之經營密不可分。
    7.又原告辯稱系爭土地將稻田改植樹苗是因遭到環境污染所致，惟依現場所見，
      環繞系爭土地周圍大部分農地均仍種植水稻，未見變更，且水源灌溉設施水道
      由系爭土地之上方往下流，並未見淤塞，原告所稱，仍不足採。
    理    由
一、按「左列各款，應自遺產總額中扣除，免徵遺產稅：一：：：六遺產中之農業用
    地及其地上農作物，由繼承人或受遺贈人，繼續經營農業生產者，扣除其土地及
    地上農作物價值之全數。但該土地如繼續供農業使用不滿五年者，應追繳應納稅
    賦。」為遺產及贈與稅法第十七條第一項第六款所明定。
二、本件原告於八十四年五月六日繼承之系爭土地，面積四、三四四平方公尺，價值
    為一五、二○四、○○○元，其中約三分之一面積一、四六四平方公尺蓋有房舍
    ，其餘約三分之二面積種稻，故被告准依首揭法條規定扣除土地價值數額為一○
    、○八○、○○○元（計算方式：（4,344 －1,464／4,344） ×15,204,000 ＝
    10,080,000），並予列管五年，嗣被告所屬桃園縣分局於八十八年四月二日複勘
    該列管土地結果，除原蓋房舍外，其餘原種稻部分，大部分已填土，小部分種樹
    苗，有複勘報告表及照片附原處分卷可憑，經會勘認定為繼續經營農業生產不滿
    五年，乃就系爭土地予以追繳原應納遺產稅二、一五六、○三七元（計算方式為
    ：應納稅額2,430,210－已繳稅額274,173＝2,156,037）。原告不服，主張系爭
    土地繼承時種稻部分，因原告經營田園園藝坊，而開挖水池，填土成流線坡度之
    庭園造景，上植草皮、花樹，仍供農業使用，並提出種苗業登記證及購買樹苗收
    據等為證等語。經本院於九十年三月十九日勘驗現場結果：系爭土地原種稻部分
    ，其中十分之七現已填土，最高有一公尺多，最低有半公尺，上植草皮，並種少
    數樹木，其餘十分之三為水池，尚難認係供農業使用，此亦有勘驗筆錄及照片在
    卷可稽，足堪認定原告繼承系爭土地後，繼續供農業使用不滿五年，原告之主張
    ，自不足採，被告所為追繳遺產稅處分，核無違誤。
三、又查農地免稅之立法意旨，在鼓勵農民從事農業生產，是一筆土地有部分未耕作
    ，依首揭法條規定意旨，該筆土地即全部不得自遺產總額中扣除，本件原告繼承
    之系爭土地，繼承時部分土地即蓋有房舍，該筆土地本就不得予農地扣除，茲被
    告發現其原扣除有誤，而據為追繳遺產稅原因之一，亦無不合。
四、綜上說明，本件原處分，核無違誤，訴願決定予以維持，並無不合，原告起訴意
    旨，難認為有理由，應予駁回。
五、據上論結，本件原告之訴為無理由，依行政訴訟法第九十八條第三項前段、第一
    百零四條、民事訴訟法第八十五條第二項，判決如主文。
中      華      民      國     九十     年      五      月      四      日
                                    台北高等行政法院第二庭
                                              審判長法  官  黃本仁
                                                    法  官  陳雅香
                                                    法  官  劉介中
右為正本係照原本作成。
如不服本判決，應於送達後二十日內，向本院提出上訴狀並表明上訴理由，如於本判
決宣示後送達前提起上訴者，應於判決送達後二十日內補提上訴理由書（須按他造人
數附繕本）。
中      華      民      國     九十     年      五      月      四      日
                                                    書記官  姚國華


司法院資訊處製作；財團法人民間司法改革基金會備份。
